臺灣臺南地方法院民事判決
111年度訴字第676號
原      告  李耿東    指定送達處所：臺南市成功路郵局第33

被      告  李峯銘  
            李燕貞  
            李佳穗  


            李宗儒  
上列當事人間請求分割共有物事件，經本院於民國111年11月9日
言詞辯論終結，判決如下：
    主    　文
一、兩造共有如附表一所示之不動產應予分別變價分割，所得價
    金由兩造按附表二所示比例分配。
二、訴訟費用由兩造按附表二所示比例負擔。
    事實及理由
壹、程序方面：
一、按訴狀送達後，原告不得將原訴變更或追加他訴，但請求之
    基礎事實同一者、擴張或減縮應受判決事項之聲明者，民事
    訴訟法第255條第1項第2款及第3款分別定有明文。查原告起
    訴時原聲明：兩造共有如附表一所示土地（下稱系爭土地）
    應變價分割，變賣所得之價金由兩造依應有部分比例取得（
    訴卷一第147頁）；嗣於最後一次言詞辯論期日，當庭變更
    、擴張為：系爭土地應先分割為分別共有，應有部分均為5
    分之1，再將系爭土地分別變賣，所得價金依兩造應有部分
    比例分配（訴卷二第165頁），核與上揭規定相符，應予准
    許。
二、次按不變更訴訟標的，而補充或更正事實上或法律上之陳述
    者，非為訴之變更或追加，民事訴訟法第256條定有明文。
    又裁判分割共有物屬形成判決，法院定共有物之分割方法，
    不受當事人聲明之拘束。是當事人主張之分割方案，僅為攻
    擊防禦方法，縱為分割方案之變更或追加，亦僅屬補充或更
    正事實上或法律上之陳述，而非訴之變更或追加。查兩造於
    本件訴訟過程中，雖多次提出不同的分割方案並為聲明，惟
    根據前述說明，均與訴訟標的之變更或追加無涉，僅屬補充
    或更正事實上及法律上之陳述。　
三、再按原告於判決確定前，得撤回訴之全部或一部。但被告已
    為本案之言詞辯論者，應得其同意，民事訴訟法第262條第1
    項定有明文。查原告雖於言詞辯論期日以言詞撤回本件訴訟
    ，惟因被告四人已為言詞辯論，且一致表示不同意（訴卷一
    第200頁），是依據前述規定，原告訴之撤回自非合法。
貳、實體方面：
一、原告起訴主張：自兩造父母離世至今，被告四人均未曾向原
    告告知系爭土地為遺產，原告向國稅局調閱財產資料後才查
    悉系爭土地為兩造所公同共有，被告四人更沒有將系爭土地
    出租之收益交付原告。系爭土地並無不分割之協議，亦無因
    物之使用目的致不能分割之情形，惟兩造無法達成分割之協
    議，爰依民法第823條第1項、第824條第2項規定提起本件訴
    訟等語，並聲明：系爭土地應先分割為分別共有，應有部分
    各為5分之1，再將系爭土地分別變賣，所得價金依兩造應有
    部分比例分配。
二、被告四人則均表示：同意將系爭土地分別變價拍賣等語，惟
    未為任何聲明。
三、得心證之理由：
　㈠按繼承人有數人時，在分割遺產前，各繼承人對於遺產全部
    為公同共有；繼承人得隨時請求分割遺產，民法第1151條、
    第1164條本文分別定有明文。在公同共有遺產分割自由之原
    則下，民法第1164條規定，繼承人得隨時請求分割遺產，該
    條所稱之「得隨時請求分割」，依同法第829條及第830條第
    1項規定觀之，自應解為包含請求終止公同共有關係在內，
    俾繼承人之公同共有關係歸於消滅而成為分別共有，始不致
    與同法第829條所定之旨趣相左，庶不失繼承人得隨時請求
    分割遺產之立法本旨（最高法院93年度台上字第2609號民事
    判決意旨可資參照）。足見遺產之公同共有係以遺產之分割
    為其終局目的，公同共有關係僅為暫時的存在。又公同共有
    物分割之方法，除法律另有規定外，準用關於共有物分割之
    規定。各共有人，除法令另有規定外，得隨時請求分割共有
    物。但因物之使用目的不能分割或契約訂有不分割之期限者
    ，不在此限；共有物之分割，依共有人協議之方法行之。分
    割之方法不能協議決定，或於協議決定後因消滅時效完成經
    共有人拒絕履行者，法院得因任何共有人之請求，命為下列
    之分配：一、以原物分配於各共有人。但各共有人均受原物
    之分配顯有困難者，得將原物分配於部分共有人。二、原物
    分配顯有困難時，得變賣共有物，以價金分配於各共有人；
    或以原物之一部分分配於各共有人，他部分變賣，以價金分
    配於各共有人，民法第830條第2項、第823條第1項、第824
    條第1、2項分別定有明文。
  ㈡查系爭土地為兩造因繼承取得而公同共有，此有系爭土地之
    登記第一類謄本及地籍圖謄本（訴卷一第119至135頁）在卷
    可查，原告提起本件分割共有物之訴，即有請求終止公同共
    有關係之意思，且兩造既未訂有不分割特約，亦無因物之使
    用目的不能分割情事，則原告訴請分割系爭土地，自屬有據
    。　
　㈢次按分割共有物究以原物分割或變價分割為適當，法院應斟
    酌當事人意願、共有物之使用情形、經濟效用及全體共有人
    之利益等情形而為適當之分割，不受共有人所主張分割方法
    之拘束（最高法院87年度台上字第1402號、88年度台上字第
    600號民事判決意旨可資參照）。查系爭土地中788地號土地
    ，其上坐落被告李峯銘所有門牌號碼臺南市○區○○路○段00號
    房屋，系爭土地中792地號土地其上坐落被告李佳穗所有門
    牌號碼臺南市○區○○路○段00號房屋，系爭土地中1961-2地號
    土地其上坐落兩造公同共有之門牌號碼臺南市○區○○○街00號
    房屋，系爭土地中1371地號土地其上現未為任何使用等情，
    有現況照片、說明圖、租賃契約書、臺南市政府財政稅務局
    臺南分局111年6月17日南市財南字第1113216909號函所檢附
    之稅籍資料（訴卷一第137至138、163至177、185至191、19
    5頁），且經本院於言詞辯論程序調查明確（訴卷一第197至
    204頁）。本院考量兩造就系爭土地之權利均等，是個人潛
    在應有部分比例應各為5分之1。兩造均陳明希望系爭土地分
    別以變價方式為分割，且近來因升息、通膨以及國際情勢不
    穩等因素，導致不動產價格呈現波動，不動產之客觀價值實
    難精準評估。審理過程中，本院曾囑託不動產估價師事務所
    就系爭土地中788、792地號土地進行價格估算，惟報告結論
    為被告四人所不能接受，認有高估之情況（訴卷一第285至2
    87頁），是於系爭土地上擁有建物之共有人，並無受原物分
    配後補償其他共有人之意願。從而，系爭土地以原物分配給
    全體共有人或部分共有人均顯有困難，採取分別變價方式，
    將可透過市場機制取得最合理之價格，兩造如有意願，亦可
    自由參與競標或行使優先購買權，此種分割方法應是最有利
    於兩造者。基此，本院審酌系爭土地之現況、兩造意願等一
    切情狀後，認系爭土地應分別變價，再將所得價金按兩造潛
    在應有部分比例分配於各共有人之分割方式為適當。
四、綜上所述，原告依民法第830條、第823條第1項、第824條第
    2項規定，請求終止公同共有關係後分割系爭土地，為有理
    由，而系爭土地應分別變價，再將所得價金按附表二所示比
    例分配為宜，爰判決如主文第一項所示。
五、末按訴訟費用，由敗訴之當事人負擔；因共有物分割、經界
    或其他性質上類似之事件涉訟，由敗訴當事人負擔訴訟費用
    顯失公平者，法院得酌量情形，命勝訴之當事人負擔其一部
    ，民事訴訟法第78條、第80條之1分別定有明文。查分割共
    有物事件本質上並無訟爭性，乃由本院斟酌何種分割方案較
    能增進共有物之經濟效益，並兼顧兩造之利益，以決定適當
    之分割方法。本件原告請求分割系爭土地，因兩造均獲得利
    益，如僅由敗訴之被告四人負擔，本院認為顯失公平，爰依
    兩造獲得之利益及就系爭土地潛在應有部分之比例確定訴訟
    費用之負擔比例如主文第二項所示。
六、本件事證已臻明確，兩造其餘主張與攻擊防禦方法及所提證
    據，經審酌後認與本件判決之結果不生影響，爰不逐一論述
    ，併此敘明。
七、訴訟費用負擔之依據：民事訴訟法第78條、第80條之1。
中　　華　　民　　國　　111 　年　　11　　月　　21　　日
                  民事第五庭    法    官　廖建瑋
以上正本係照原本作成。
如對本判決上訴，須於判決送達後20日內向本院提出上訴狀。
如委任律師提起上訴者，應一併繳納上訴審裁判費。
中　　華　　民　　國　　111 　年　　11　　月　　21　　日
                                書 記 官  鄭梅君   　　
　　　　　　　　　
附表一：    編號 土地坐落 面積 （平方公尺） 權利範圍 1 臺南市○區○○段0000地號土地 84.75 全部 2 臺南市○區○○段000000地號土地 99 全部 3 臺南市○區○○段000地號土地 92.96 全部 4 臺南市○區○○段000地號土地 104.34 全部 

附表二：     臺南市○區○○段0000地號土地 臺南市○區○○段000000地號土地 臺南市○區○○段000地號土地 臺南市○區○○段000地號土地     編號 共有人姓名 分割前權利範圍  所得價金及訴訟費用分擔比例 1 李峯銘 公同共有1分之1  5分之1 2 李燕貞 公同共有1分之1  5分之1 3 李耿東 公同共有1分之1  5分之1 4 李宗儒 公同共有1分之1  5分之1 5 李佳穗 公同共有1分之1  5分之1